【裁判字號】    89,上易,4312
【裁判日期】    900803
【裁判案由】    毀損
【裁判全文】
臺灣高等法院刑事判決                          八十九年度上易字第四三一二號
    上  訴  人  臺灣士林地方法院檢察署檢察官
    被      告  甲○○
右上訴人因被告毀損案件，不服臺灣士林地方法院八十九年度簡上字第三七號，中華
民國八十九年九月十三日第一審判決（聲請簡易判決處刑書案號：臺灣士林地方法院
檢察署八十八年度調偵字第二二號）提起上訴，本院判決如左：
    主  文
上訴駁回。
    理  由
一、本件原審法院審理後，認為被告應為無罪之諭知，而由原審法院依刑事訴訟法第
    四百五十五條之一第三項之規定，準用同法第三百六十九條第二項之規定，將原
    簡易判決撤銷，另依第一審通常程序為無罪判決之諭知（法院辦理刑事訴訟簡易
    程序案件應行注意事項第十四點參照），合先敘明。
二、公訴人聲請簡易判決處刑意旨略以：被告甲○○於民國八十七年十月三十一日（
    起訴書誤繕為八十七年十月三十日）上午，以整修祖墳為名，雇用丁○○駕駛挖
    土機（即俗稱怪手），強行進入丙○有耕作權之臺北縣三芝鄉○○○○段車埕小
    段六五五地號土地（下稱系爭土地），輾過丙○所種植之十餘株櫻花樹，造成櫻
    花樹枯死，致生損害於丙○，案經丙○提出告訴，因認被告涉有刑法第三百五十
    四條之毀損罪嫌等語。
三、按犯罪事實應依證據認定之，無證據不得推定其犯罪事實。又不能證明被告犯罪
    者，應諭知無罪之判決，刑事訴訟法第一百五十四條、第三百零一條第一項分別
    定有明文。又認定不利於被告之事實，須依積極證據，苟積極證據不足為被告事
    實之認定時，即應為有利被告之認定，更不必有何有利之證據；另按事實之認定
    ，應憑證據，如未能發現相當證據，或證據不足以證明，自不能以推測或擬制之
    方法，為裁判基礎；且被告否認犯罪事實所持之辯解，縱屬不能成立，仍非有積
    極證據足以證明其犯罪行為，不能遽為有罪之認定，最高法院分別著有三十年上
    字第八一六號、四十年台上字第八六號、三十年上字第一八三一號等三則判例可
    資參照。再告訴人之告訴，本以使被告受刑事訴追為目的，故其陳述是否與事實
    相符，自應調查其他證據，以資審認，苟其所為攻擊之詞，尚有瑕疵，則在此瑕
    疵未予究明以前，即不能遽採為斷罪之基礎（最高法院六十九年台上字第一五三
    一號判例參照）。
四、訊據被告甲○○固坦承上開整修祖墳之事，惟堅詞否認有何毀損告訴人丙○種植
    之櫻花樹之犯行，辯稱：該挖土機是乙○○所僱請，並非伊委請，伊並未指揮丁○○駕駛挖土機輾壓櫻花樹，且為了保護櫻花樹還將其挖起後移植在旁邊等語。
    聲請意旨認被告有毀損櫻花樹之犯行，無非係以告訴人之指訴及照片四幀等物資
    為主要論據。
五、經查：
  (一)按刑法第三百五十四條毀損罪，依同法第三百五十七條之規定須告訴乃論，而告
    訴乃論之罪，係以有告訴權人提出合法告訴為追訴之條件。又按刑事訴訟法第二
    百三十二條所謂犯罪之被害人，指因犯罪行為直接受損害之人，就財產犯罪言，
    並不限於所有權人，即對於該財產有事實上管領之人，因他人之犯罪行為而其管
    領權受有侵害者，亦不失為直接被害人。又物之借用人或承租人，對於借用物或
    租賃物雖無所有權，但享有管理、使用或收益之權利，如故予毀損，致不能為使
    用或收益時，該借用人或承租人，自得合法提出告訴。經查，本案告訴人丙○主
    張其所種植、管領之櫻花樹遭他人毀損而受有損害，其以犯罪被害人身分提出告
    訴，應認其告訴為合法。
  (二)再按檢察官起訴書，依刑事訴訟法第二百四十三條第二項第二款所應記載之犯罪
    事實，苟與其他犯罪不致相混，足以表明其起訴之範圍者，即使記載未詳，法院
    不得以其內容簡略而不予受理，本件第一審檢察官對於被告等竊盜提起公訴，雖
    於起訴書內未將被告等之行竊日、時、處所及其行為之態樣如何詳予載明，然既
    敘述被告等夥同竊取某人物件，即已表明起訴之範圍，要難謂其於犯罪事實並無
    記載，又案件經檢察官提起公訴後，發見起訴事實中所敘述之犯罪時間或地點有
    誤，審判期日，檢察官陳述起訴要旨時，應將錯誤之處改正陳明。如疏未陳明，
    法院亦可於判決中加以交代而逕行改正（最高法院二十五年度上字第六六二號判
    例參照）。本件公訴人於起訴書中已提及「以整修祖墳為名，雇用丁○○駕駛怪
    手，強行進入．．．台北縣三芝鄉○○○○段車埕小段六五五地號土地，輾過丙○所種植之十餘株櫻花樹」之語句，已足以表示其起訴之範圍，不致與其他犯罪
    相混淆，可得確定然公訴人係以被告八十七年十月三十一日之行為作為起訴範圍
    ，已甚明確。
  (三)有關上開櫻花樹受挖土機輾壓之事實，除據告訴人丙○指訴明確外，復經證人即
    告訴人之子陳燈燃證稱：「（有無問乙○○？）有，他說是被告要他來做墳墓」
    、「．．．．，第二天早上天一亮怪手又來了。同一個司機，又來興建墳墓，我
    有告訴司機自旁邊進入，不要經過我種樹的地方。後來被告、乙○○一同到場，
    他們是來指揮施工。這才發生毀損的事。」等語（見原審八十九年度簡上字第三
    七號卷第六四頁、第六五頁）綦詳。另就指揮挖土機司機一事，亦稱：「是被告
    ，但他沒有整天在場，是乙○○整天在場。」、「他（指丁○○）說是被告要他
    再來。」等語（見原審前開卷第六五頁）明確。訊據被告固不否認系爭櫻花樹因
    遭挖土機輾壓致樹皮磨損之事實，且於警訊時就所詢：係委託何人修整祖墳一事
    ，供稱係委託丁○○駕駛挖土機整修墓地等語（詳偵查卷第三頁反面），復於偵
    查中坦承挖土機確為其委請等語（詳偵查卷第二五頁正面、第四一頁正面）。而
    關於挖土機司機是受何人指揮一節，茲據證人丁○○於警訊時證稱：「是甲○○
    叫我駛過櫻花樹，自稱該土地是他所有的。」（偵查卷第五頁反面），另證稱：
    「．．．，卷附相片破壞的櫻花樹是甲○○叫我挖起來，有的他們另外種在旁邊
    ．．．，後丙○的兒子陳燈燃到場叫我暫停，我有再問許先生（時烺），他說地
    是他們的，地上物是陳先生的，我就照許先生（時烺）的意思去做。」等語（見
    偵查卷第四十頁反面），其於原審法院八十八年度自字第三二一號誣告案件中亦
    證稱：當時公司叫伊去上開地號土地整修舊墓園，甲○○稱這塊土地是他們的，
    叫伊進去整墓園，進去整地時，看到該地有櫻花樹苗，伊問他櫻花樹苗是否要移
    開，他說地都是他們的，叫伊將怪手直接駛過，當時伊有用怪手駛過櫻花樹苗等
    情，有原審法院八十八年度自字第三二一號刑事判決書影本在卷可稽，亦足堪證
    明被告確有指示證人丁○○駕駛挖土機輾壓櫻花樹之行為。至證人丁○○雖於原
    審及本院調查中改稱：「被告是我們到警局時才到的，被告是否有到現場我不清
    楚。乙○○沒有於警局。我在警局說被告要我做的，因為我以為乙○○是甲○○
    。」、「因為在警察局做筆錄時，乙○○沒有去，被告有去，被告說這件事情是
    他負責，這個場地是他處理，叫我推給他，當時我不知道他們的名字，在現場指
    揮是乙○○沒錯，我沒有冤枉他。」等語（見原審八十九年度簡上字第三七號卷
    第六八頁，本院九十年七月十日訊問筆錄第三頁），證人乙○○於本院調查時亦
    附和證稱：「頭一天佃農不肯讓我們過去，後來佃農同意讓我們進去，後來我們
    要把櫻花樹種回去，但是找不到櫻花樹，堆雜木的地方是空地，就是如同偵卷第
    十一頁照片，下面根本沒有櫻花樹，因為事先我們將櫻花樹挖起，我是先有經過
    佃農同意，證人是受我指揮。」等語（見本院九十年七月十日訊問筆錄第五頁）
    。然證人即承辦警員丁永昌於原審調查時結證稱：「我有問乙○○整個事件是誰
    指使、負責，他說是被告甲○○。」、「我是依照受訊人所述製作筆錄，他說是
    甲○○我才寫上去的，我有指著甲○○問嚴（按指丁○○），他肯定了，我才寫
    上去。」等語（見原審八十九年度簡上字第三七號卷第八三頁、第八四頁、第八
    六頁），證人丁○○固無從分辨被告或乙○○之姓名為何，然就記載筆錄之警員
    丁永昌而言，則無誤認之可能，且該派出所一樓辦公室面積不廣，言語行止彼此
    互可見聞，證人丁○○接受警訊時，被告亦在場，如證人丁○○有何誤述、誤指
    之情形，被告何以未立即糾正之。於八十七年十二月二十八日被告與證人丁○○
    同時至臺灣士林地方法院檢察署應訊時，二人猶陳述如前（詳偵查卷第四十頁反
    面、第四一頁正面），足證丁○○、乙○○事後翻異證言，均係迴護被告之詞，
    不足採信。另證人許煥龍雖證稱：「那是我們由宗親會開會決定，由乙○○來統
    籌辦裡，由乙○○來找工人，找挖土機」等語，然就案發時何人在現場一節，亦
    說明：「是當晚乙○○告訴我，有被告及乙○○在現場。」等語（詳本院八十九
    年八月七日訊問筆錄），是縱令修建祖墳係由證人乙○○統籌處理，核與被告是
    否偕同在場指揮施工一節無關，被告於整修祖墳之時確有在場指揮之行為，堪可
    認定。
  (四)復按刑法毀損罪之成立須以行為人之毀損行為致生損害於公眾或他人，亦即被毀
    損之物須喪失全部或一部之效用始足當之。經查本件公訴人聲請簡易處刑判決所
    憑之犯罪事實係以被告僱用怪手輾壓櫻花樹，以致枯死為據，然此除為被告所否
    認外，告訴人丙○亦於原審及本院調查中陳稱：「破皮的櫻花樹約有三十幾株，
    但輾過的櫻花樹沒有死。」、「雖然櫻花樹破皮部分，現在還在活著，長得很漂
    亮，但是賣不出去。」等語（見原審八十九年度簡上字第三七號卷第一七七頁，
    本院九十年六月二十六日訊問筆錄第三頁），核與原審法院於八十九年七月十二
    日現場勘驗之結果相符，有勘驗筆錄及現場照片二十九張附卷可佐，足見該受輾
    壓過之櫻花樹迄仍存活並未死亡，雖有樹皮之小幅磨損，然無礙於自然成長，能
    否謂為效用喪失，即非無疑問？告訴人丙○雖陳稱：「我種花是用來供遊覽的人
    觀賞．．．我是以後要用來賣錢。」、「被毀損後的樹苗就沒有人要了。」、「
    破皮的沒有人要買。」等語（見原審前開卷第一五三頁、第一七八頁），然經原
    審法院現場勘驗結果，告訴人指訴遭輾壓受損之櫻花樹固未售出，然系爭土地上
    其餘未遭輾壓磨損樹皮之櫻花樹亦均未售出，告訴人復未能提出任何證據證明該
    樹除供遊人觀賞外，有何經濟效用受阻而受有損害，自難認該批櫻花樹之經濟效
    用有所喪失。此外，復經本院函詢國立台灣大學園藝學系，以怪手弄破樹皮，是
    否會造成櫻花樹喪失效用？經該系函覆稱：「．．．，一般樹皮破損一小塊，．
    ．．，或樹苗並未伏倒時對樹苗之效用影響小。．．．」、「傷害甚輕，故不影
    響效用」等語，有該系九十年六月一日九０農園字第０二七號函在卷可稽。本件
    櫻花樹既未死亡，尚且生長茂盛，則其效用尚無全部或一部喪失情事。
  (五)本件被告雖於八十七年十月三十一日上午，指揮丁○○駕駛挖土機輾壓部分櫻花
    樹，造成該等櫻花樹破皮，惟按刑法第三百五十四條之毀損罪，以使所毀損之物
    ，失其全部或一部之效用為構成要件，本件告訴人種植之十餘株櫻花樹，渠等效
    用既無全部或一部喪失情事，而本條之罪，又無處罰未遂之規定，自應為無罪之
    諭知。
六、綜上所述，本件不能證明被告有何公訴人所指之毀損犯行，此外，復查無其他積
    極證據足以證明被告有何犯罪行為，故本件為不能證明被告犯罪，自應諭知被告
    無罪之判決，以昭平允。原審因而諭知被告無罪之判決，並無不合，公訴人循告
    訴人之請求上訴意旨猶執陳詞指稱被告指揮丁○○駕駛挖土機輾過之行為造成櫻
    花樹破皮、死亡，已該當毀損之構成要件云云，並無理由，已如前述，應予駁回
    。
七、末查，有關告訴人丙○另指訴被告除指揮證人丁○○駕駛挖土機輾壓櫻花樹外，
    又挖掘部分櫻花樹移植電線桿旁，甚至直接以雜木覆蓋導致櫻花樹枯死等節，雖
    據被告自承其確有與證人乙○○挖掘部分櫻花樹移植於電線桿旁邊之行為，且該
    等櫻花樹現均已不知去向等情，原審法院履勘現場時，亦測得有長約八公尺、寬
    約六公尺、高約二公尺之雜木堆橫置於被害人所植之櫻花樹行列間，其下方如原
    植有櫻花樹，當無存活之可能；並經證人丁○○表示該堆雜木係其自許氏祖墳挖
    出後所堆置而成等情（見原審前開卷第二七頁、第一二０頁反面），然此等部分
    之犯罪事實未據提起公訴，且與上開無罪部分亦不生裁判上一罪之關係，本院尚
    無從審究，附此敘明。
據上論斷，應依刑事訴訟法第三百六十八條，判決如主文。
本案經檢察官陳文禮到庭執行職務。
中      華      民      國        九十    年        八    月    三      日
                              臺灣高等法院刑事第六庭
                                  審判長法  官  陳  春  秋
                                        法  官  王  麗  莉
                                        法  官  徐  培  元
右正本證明與原本無異。
不得上訴。
                                        書記官  秦  仲  芳
中      華      民      國     九十     年     八     月      六        日


司法院資訊處製作；財團法人民間司法改革基金會備份。
